【裁判字號】    90,台上,2074
【裁判日期】    900412
【裁判案由】    違反毒品危害防制條例
【裁判全文】
最高法院刑事判決                                九十年度台上字第二○七四號
    上  訴  人  甲○○
    選任辯護人  呂福元律師
右上訴人因違反毒品危害防制條例案件，不服台灣高等法院中華民國九十年一月十二
日第二審判決（八十九年度上訴字第三二八五號，起訴案號：台灣板橋地方法院檢察
署八十九年度偵字第二六二一號），提起上訴，本院判決如左：
    主  文
原判決撤銷，發回台灣高等法院。
    理  由
本件原判決認定上訴人甲○○基於意圖營利之概括犯意，於民國八十八年十月間，在
台北縣永和市○○路四五五號十一樓租屋處，每次以一兩重新台幣（下同）一萬五千
元之代價，售賣第二級毒品安非他命予于河同共四次；復另行起意，於同年十一月間
，在上開租屋處，以一錢重一萬元之代價，售賣第一級毒品海洛因予于河同一次。嗣
於八十九年一月二十六日下午四時許，經警在台北縣板橋市○○路一七○巷口查獲于
河同。于某經依警員指示，當場打電話予上訴人表示欲購買第二級毒品安非他命；上
訴人遂依約攜安非他命於當日下午五時許，至上址其租住處門前為警查獲而未遂，並
自其攜帶之皮包內扣得供販賣用之第一級毒品海洛因十三包（驗餘淨重一三八點二三
公克）及第二級毒品安非他命二十二包（驗餘共淨重五八二點三五公克）等情。因認
第一審依數罪併罰之例，分別論處上訴人連續販賣第二級毒品罪刑及販賣第一級毒品
罪刑（均累犯），為無不合，予以維持，駁回上訴人在第二審之上訴。固非無見。
惟查：(一)審理事實之法院，對於案內與論罪科刑、罪名成立與否有關之一切證據，除
認為不必要者外，均應詳為調查，然後基於調查所得之心證以為判斷之基礎；苟與待
證事實有重要關係，在客觀上認為應行調查之證據，又非不易調查或不能調查，而未
依法加以調查，率予判決者，即有刑事訴訟法第三百七十九條第十款規定所稱應於審
判期日調查之證據未予調查之違法。原判決以證人于河同之供證為上訴人本件犯罪之
論據之一；據其警訊所供彼於上開期間先後數次向上訴人購買第一、二級毒品，均係
在其與上訴人所住之台北縣永和市○○路四五五號大廈內樓梯間，或在上訴人之住處
（即該址十一樓）客廳等語（見偵卷第十頁）。然此經上訴人堅決否認，且稱八十八
年十月間伊係住於台中，迄八十八年十二月中旬始租住於上址大廈（見原審卷第一○
二頁）。如果無訛，于河同有否可能於同年十、十一月間，在該址大廈內向上訴人購
買毒品，即非無可疑，此與于某所為不利上訴人供詞真實性之判斷攸關，自有進一步
查明必要，又無不能或不易調查情形，原審對之未深入查證，遽採信于某之供證為不
利上訴人之認定，尚嫌速斷。(二)原判決事實認上訴人係以每次一兩重一萬五千元之代
價，販賣第二級毒品安非他命予于河同共四次；另以一錢重一萬元之代價，販賣第一
級毒品海洛因予于某一次等情，理由內並引于某警訊所供「前後共交易五次以上，每
次一萬元至四萬元不等」之語為論據。則其每次倘向上訴人購買一兩重之安非他命，
或一錢重之海洛因，其價格均不過在一萬元或一萬五千元之數，應無一次購買達四萬
元可能，是原判決該理由之論述與所認定之事實，即不無矛盾可指。(三)判決理由以安
非他命或海洛因毒品交易係屬非法，為一般民眾普遍認知，且經政府查禁甚嚴，重罰
不貸，衡諸常情，若非有利可圖絕無平白甘冒重罰風險之理。故舉凡其有償交易，除
有非營利意圖之反證外，尚難因無法查悉其賣出之差價，而認其無營利之意思等語，
資以說明上訴人主觀上確有營利意圖。然上訴人於警訊已供稱其係以安非他命一公斤
重三十二萬元，海洛因一台兩十萬元之價格向綽號「阿海」及「陳芳」之女子所購買
等語（見偵卷第七頁背面），則其買賣海洛因及安非他命之差價，應不難由此計之，
似無原判決所謂無法查悉其賣出差價情形。況所供其購入海洛因之價格係一台兩十萬
元，如屬無誤，換算其每錢為一萬元，則上訴人以購入之同一價格售予于河同海洛因
，並未賺得差價，能否認其主觀上有販賣海洛因營利意圖，亦非無疑。原判決對此未
為詳酌，逕為不利於上訴人之判斷，非惟證據調查未盡，抑且理由不備。(四)原判決事
實認上訴人於八十九年一月二十六日下午五時許，應于河同邀約，攜扣案安非他命欲
售予于某，因被查獲以致未遂。理由內並說明于某係受警察之命誘約上訴人，其並無
買受安非他命之真意，因上訴人有販賣安非他命之意，乃認所為係犯販賣第二級毒品
未遂罪。然該扣案安非他命究係上訴人自始以販賣牟利意思購入，或因其他原因取得
？倘係前者，則一經購入即已成立販賣既遂罪，要無成立未遂犯餘地。原判決對此未
為必要說明，遽認應成立販賣未遂罪，猶嫌理由欠備。且原判決事實既認于河同於查
獲當日僅欲購買安非他命，卻又認上訴人於查獲時所攜帶之海洛因十三包亦係供販賣
所用，即不無前後矛盾。又該查獲之海洛因倘係上訴人擬供販賣牟利者，則此部分似
應成立販賣第一級毒品或意圖販賣而持有第一級毒品罪，原判決理由對此未加論列，
亦有判決不適用法則之違法。再本件關於販賣第一級毒品部分，屬強制辯護案件，卷
內資料選任辯護人雖經到庭，但未見作何辯護，亦無辯護狀可供稽考，致與未經辯護
無異，其程序之踐行併有欠妥。以上或係上訴意旨所指摘，或為本院得依職權調查之
事項，應認原判決有撤銷發回更審之原因。原判決不另諭知無罪部分，基於審判不可
分之原則，併予發回。
據上論結，應依刑事訴訟法第三百九十七條、第四百零一條，判決如主文。
中      華      民      國     九十     年      四      月     十二     日
                              最高法院刑事第五庭
                                  審判長法官  紀  俊  乾
                                        法官  陳  東  誥
                                        法官  張  春  福
                                        法官  韓  金  秀
                                        法官  魏  新  和
      右正本證明與原本無異
                                              書  記  官
中      華      民      國     九十     年      四      月     十七     日


司法院資訊處製作；財團法人民間司法改革基金會備份。
